ACORDAO-COMPLETO-2524697

ACÓRDÃO 1266/2022 ATA 20/2022 - PLENÁRIO

VISTOS, relatados e discutidos estes autos de pensão civil, instituída por José Adail Fonseca de Castro, ex-servidor da Fundação Universidade Federal do Piauí, em favor de Alzira Almeida de Sousa Castro, ora submetidos a revisão de ofício do registro tácito por decurso de tempo, nos termos determinados no subitem 9.3.1 do Acórdão 5879/2021-TCU-Segunda Câmara (relator: Ministro Raimundo Carreiro) , consoante entendimento assentado no Acórdão 122/2021-TCU-Plenário (relator: Ministro Walton Alencar Rodrigues) .
ACORDAM os Ministros do Tribunal de Contas da União, reunidos em Sessão do Plenário, diante das razões expostas pelo Relator, nos termos dos arts. 71, inciso III, da Constituição Federal; 1º, inciso V, e 39, inciso II, da Lei 8.443/1992; 260, §§ 1º e 2º, e 262, do Regimento Interno deste Tribunal, em:
9.1. revisar de ofício o item 9.1 do Acórdão 5084/2021-TCU-Segunda Câmara, para considerar ilegal e desconstituir o registro tácito do ato de pensão civil instituída em favor de Alzira Almeida de Sousa Castro (peça 4) , em virtude da continuidade do pagamento de parcela judicial decorrente de perdas com plano econômico (URP - 26,05%) , sem a devida absorção pelos reajustes remuneratórios posteriores do respectivo cargo;
9.2. dispensar a devolução dos valores indevidamente recebidos de boa-fé, nos termos do Enunciado 106 da Súmula da Jurisprudência deste Tribunal; 
9.3. determinar à Fundação Universidade Federal do Piauí que:
9.3.1. faça cessar, no prazo quinze dias contados da ciência, os pagamentos decorrentes da parcela excedente ora impugnada, sob pena de responsabilidade solidária da autoridade administrativa omissa, adotando, para tanto, a seguinte providência: a partir de 15/5/2014, data do trânsito em julgado do MS 31.412/DF, promova a absorção da vantagem referente à URP de fevereiro de 1989, paga sob a forma de rubrica judicial, pelas leis que alteraram, posteriormente à referida decisão, ou vierem a alterar a estrutura remuneratória do cargo a que se vincula o ato pensional;
9.3.2. emita novo ato de pensão da interessada, livre da irregularidade apontada, disponibilizando-o a este Tribunal, por meio do Sistema e-Pessoal, nos termos e prazos fixados na IN-TCU 78/2018;
9.3.3. no prazo de trinta dias contados da ciência, disponibilize a este Tribunal, por meio do Sistema e-Pessoal, comprovante da data em que a interessada tomou conhecimento deste Acórdão, conforme art. 21, inciso I, da IN-TCU 78/2018, alertando-a de que o efeito suspensivo proveniente da interposição de eventuais recursos junto ao Tribunal não a eximirá da devolução dos valores percebidos indevidamente após sua notificação, caso os recursos não sejam providos;
9.4. dar ciência deste Acórdão à Fundação Universidade Federal do Piauí e aos advogados da interessada, informando-os que o teor integral da deliberação poderá ser obtido no endereço eletrônico www.tcu.gov.br/acordaos.

Revisão de ofício  de pensão civil.

Fundação Universidade Federal do Piauí.

3. Interessados/Responsáveis:
3.1. Interessado: Alzira Almeida de Sousa Castro (XXX.953.803-XX).

13.1. Ministros presentes: Ana Arraes (Presidente), Walton Alencar Rodrigues, Aroldo Cedraz, Bruno Dantas, Vital do Rêgo, Jorge Oliveira e Antonio Anastasia (Relator).
13.2. Ministro-Substituto convocado: André Luís de Carvalho.

ANTONIO ANASTASIA

Trata-se de revisão de ofício do registro tácito do ato de concessão de pensão civil instituído por José Adail Fonseca de Castro, ex-servidor da Fundação Universidade Federal do Piauí, em favor de Alzira Almeida de Sousa Castro (viúva) , reconhecido mediante o Acórdão 5879/2021-TCU-Segunda Câmara (relator: Ministro Raimundo Carreiro) , consoante entendimento assentado no Acórdão 122/2021-TCU-Plenário (relator: Ministro Walton Alencar Rodrigues) .
2.	Reproduzo a seguir, com ajustes de forma, o teor principal da instrução conclusiva elaborada pela Secretaria de Fiscalização de Integridade de Atos e Pagamentos de Pessoal e de Benefícios Sociais (Sefip) , cujas conclusões foram endossadas pela direção da unidade e pelo Ministério Público de Contas (peças 25 a 27) :
O ato em exame teve seu registro tácito reconhecido mediante a prolação do Acórdão 5879/2021-TCU-Segunda Câmara, de relatoria do Ministro Raimundo Carreiro, em razão do decurso de mais de 5 anos desde sua entrada no TCU (peça 10) . A teor do contido no art. 260, § 2º, do Regimento Interno do TCU, a presente instrução cuida da revisão de ofício do ato em comento.
2.	O ato foi submetido, para fim de registro, à apreciação do Tribunal de Contas da União (TCU) , de acordo com o art. 71, inciso III, da Constituição Federal. O cadastramento e a disponibilização ao TCU ocorreram por intermédio do Sistema de Apreciação e Registro de Atos de Admissão e Concessões, na forma dos arts. 2º, caput e incisos I a VI, e 4º, caput, da Instrução Normativa - TCU 78/2018.
3.	Ao benefício pensional habilitou-se Alzira Almeida de Sousa Castro (CPF: XXX.953.803-XX) , viúva do ex-servidor.
HISTÓRICO
4.	O ato em exame, cuja data de vigência é 4/6/2015, foi disponibilizado ao TCU em 7/1/2016.
5.	Em 6/4/2021 (peça 10) , foi prolatado o Acórdão 5879/2021-TCU-Segunda Câmara, de relatoria do Ministro Raimundo Carreiro, reconhecendo o registro tácito do ato de concessão de pensão civil constante deste feito.
6.	Esta Secretaria de Fiscalização deu ciência do sobredito decisum à Unidade Jurisdicionada (peças 13 e 14) e oportunizou a oitiva da interessada (peças 18) , vindo aos autos, em resposta, suas alegações de defesa (peça 20) .
EXAME TÉCNICO
7.	O ex-servidor José Adail Fonseca de Castro (CPF: XXX.878.893-XX) , aposentado voluntariamente em 18/3/2004, com proventos integrais, com amparo no art. 8º da EC 20/1998 c/c art. 3º da EC 41/2003, faleceu em 18/3/2004, razão pela qual o cálculo da pensão deve observar o regramento contido na Lei 10.887/2004 (reajuste pelo RGPS e aplicação do redutor) .
8.	Consta do ato de concessão de pensão civil ora examinado, bem como da atual ficha financeira extraída do Siape (peças 2 e 23) , o pagamento de rubrica decorrente de provimento judicial, no valor de R$ 1.010,88, alusiva a parcela salarial oriunda de plano econômico (URP 26,05%) .
9.	O exame da ficha financeira acostada à peça 2, bem como da planilha de atualização do valor do benefício pelos índices de reajuste do RGPS (peça 3) , demonstra que a parcela de R$ 1.010,88 foi incluída na base de cálculo da pensão (peça 3) , não tendo sido observada a necessária absorção da aludida parcela pelas novas estruturas remuneratórias posteriores ao provimento judicial.
10.	Cumpre observar, contudo, a teor do que restou assentado nos Acórdão 3115/2015-TCU-Primeira Câmara, de relatoria do Ministro Bruno Dantas, e 4475/2016-TCU-2ª Câmara, de relatoria da Ministra Ana Arraes, que os docentes ativos e inativos da UFPI encontram-se amparados por decisão proferida no Mandado de Segurança 31.412/DF, impetrado perante o Supremo Tribunal Federal, com trânsito em julgado em 15/5/2014.
11.	No que concerne ao decidido no MS 31.412, esta Corte de Contas já decidiu, nos Acórdãos 7.856 e 7.857, ambos de 2014, da 1ª Câmara, e de relatoria do Ministro Benjamin Zymler, que não há impedimento para que seja determinado à entidade que, a partir do trânsito em julgado do referido mandamus, haja a absorção do pagamento das parcelas por leis ulteriores que vierem a alterar a estrutura remuneratória dos inativos, tendo em vista que não houve qualquer inovação quanto ao pagamento das parcelas relativas aos planos econômicos, pois que no processo judicial discutiu-se tão somente a natureza jurídica da vantagem e a forma pela qual se daria a execução da decisão proferida na reclamação trabalhista transitada em julgado no âmbito da Justiça do Trabalho. Neste sentido, o nobre Relator, Ministro Benjamin Zymler, proferiu o voto condutor do Acórdão 7857/2014-TCU-Primeira Câmara, conforme excerto:
"15. 	Resta, por fim, tecer algumas considerações relativamente ao que restou decidido no âmbito do MS nº 31.412/DF impetrado perante o Supremo Tribunal Federal e a sua repercussão no presente processo.
16. 	Da parte dispositiva da decisão transitada em julgado no âmbito do referido mandamus extrai-se o seguinte:
'Sendo assim, e em face das razões expostas, defiro o presente mandado de segurança, para cassar as deliberações emanadas do E. Tribunal de Contas da União, 'dirigidas à Universidade Federal do Piauí, que ordenam a exclusão da parcela referente à URP de qualquer professor beneficiado pela decisão judicial proferida nos autos da Reclamação Trabalhista de nº 02-1069/1990, transitada em julgado no dia 31/07/1995 (...) ' (grifei) , que tramitou perante a (antiga) 2ª Junta de Conciliação e Julgamento de Teresina/PI, restando prejudicado , em consequência, o exame do recurso de agravo interposto pela União.
17. 	Isso porque, segundo o impetrante e os próprios fundamentos da decisão transitada em julgado, o Tribunal de Contas da União, ao apreciar a legalidade da concessão de aposentadoria aos docentes filiados à entidade impetrante, negando-lhe o correspondente registro, teria desrespeitado a autoridade da decisão judicial transitada em julgado no âmbito da Justiça do Trabalho que reconheceu aos filiados o direito à incorporação da vantagem relativa à URP de 26,05% em seus vencimentos.
18. 	Nos termos do art. 468 do Código de Processo Civil, "a sentença, que julgar total ou parcialmente a lide, tem força de lei nos limites da lide e das questões decididas". Já o art. 472 do mesmo diploma legal, estabelece que: "a sentença faz coisa julgada às partes entre as quais é dada, não beneficiando, nem prejudicando terceiros" (nossos os grifos) .
19. 	Referidos dispositivos legais, como se vê, tratam dos limites objetivos (art. 468) e subjetivos (art. 472) da coisa julgada.
20. 	Segundo o previsto no art. 472 do CPC, a coisa julgada vincula somente as partes, não atingindo terceiros, que não podem ser beneficiados ou prejudicados. Trata-se da eficácia inter partes da coisa julgada, que se justifica em razão dos princípios da ampla defesa e do contraditório, pois não se pode admitir que a sentença de mérito torne-se imutável e indiscutível para aquele que não participou do processo.
21. 	Já o limite objetivo da coisa julgada diz respeito à possibilidade de rediscussão da matéria já decidida, ensinado a doutrina majoritária pátria que a eficácia preclusiva da coisa julgada atinge tão somente as alegações referentes à causa de pedir que fez parte da demanda, porquanto alegado outro fato jurídico ou outra fundamentação jurídica não presentes na primeira demanda, entende-se como afastada do caso a tríplice identidade (mesmas partes, mesma causa de pedir e mesmo pedido) , que impediria que a mesma causa fosse novamente enfrentada judicialmente em novo processo.
22.	No que diz respeito ao MS nº 31.412, cuja decisão transitou em julgado no dia 15/5/2014, entendo que não houve qualquer inovação quanto ao pagamento das parcelas relativas aos planos econômicos, ao menos com relação à eficácia pro futuro da referida decisão, já que no processo em que foi proferida discutiu-se tão somente a natureza jurídica da vantagem e a forma pela qual se daria a execução da decisão proferida na reclamação trabalhista transitada em julgado no âmbito da Justiça do Trabalho, uma vez que nela se determinou a incorporação da vantagem.
23. 	Tem-se, assim, que, no âmbito do referido mandamus, não se discutiu, a meu ver, a perda da eficácia da decisão judicial trabalhista em face das leis supervenientes que alteraram os planos de carreira dos servidores beneficiados naquela decisão, tratando-se, portanto, de nova causa de pedir estranha à decisão transitada em julgado, sendo legítimo que se adote no processo ora em julgamento determinação no sentido de que a partir do trânsito em julgado do MS 31.412 haja a absorção do pagamento das parcelas reconhecidas por força de decisão judicial por leis ulteriores que alteraram a estrutura remuneratória dos inativos."
12.	Diante dessas considerações, propõe-se seja adotada, nestes autos, solução semelhante, mediante determinação à Fundação Universidade Federal do Piauí para que, a partir do trânsito em julgado do MS 31.412/DF, promova a absorção da vantagem referente à URP de fevereiro de 1989, paga sob a forma de rubrica judicial, pelas leis que vierem a alterar a estrutura remuneratória do servidor inativo com eficácia posterior à referida decisão.
13.	Em resposta à oitiva (peça 20) , a interessada pugnou pela manutenção do registro tácito da concessão, sem, contudo, apresentar qualquer elemento apto a elidir a irregularidade acima apontada.
14.	Em vista disso, propõe-se, mediante revisão de ofício, considerar ilegal, negando-lhe registro, o ato inicial de concessão de pensão civil aqui examinado, com determinação à Fundação Universidade Federal do Piauí para que, a partir do trânsito em julgado do MS 31.412/DF, promova a absorção da vantagem referente à URP de fevereiro de 1989, paga sob a forma de rubrica judicial, pelas leis que vierem a alterar a estrutura remuneratória do servidor inativo com eficácia posterior à referida decisão.
15.	Por derradeiro, registre-se que a análise do presente feito observou o regramento inscrito na Resolução TCU 315/2020.
CONCLUSÃO
16.	Em vista do acima expendido, propõe-se considerar ilegal, negando-lhe registro, o ato inicial de concessão de pensão civil incluído no presente feito, haja vista que não houve a absorção da parcela judicial concessiva do reajuste relativo a perdas decorrentes da implantação da URP (26,05%) .
PROPOSTA DE ENCAMINHAMENTO
17.	Ante o exposto, e de conformidade com o preceituado nos artigos 71, III, da Constituição Federal de 1988; 1º, V, e 39, II, da Lei 8.443/1992; 1º, VIII, 259, II, 260, §§ 1º e 2º, e 262, § 2º, do Regimento Interno/TCU, e tendo em vista o entendimento assentado no Acórdão 122/2021-TCU-Plenário, de relatoria do Ministro Walton Alencar Rodrigues, propõe-se:
17.1	rever de ofício o Acórdão 5879/2021-TCU-Segunda Câmara, de modo que seja considerado ilegal, para fim de registro, o ato inicial de concessão da pensão civil instituída pelo ex-servidor José Adail Fonseca de Castro (CPF: XXX.878.893-XX) em favor da beneficiária Alzira Almeida de Sousa Castro (CPF: XXX.953.803-XX) , haja vista que não houve a absorção da parcela judicial concessiva do reajuste relativo a perdas decorrentes da implantação da URP (26,05%) ;
17.1.1	dispensar o ressarcimento das quantias indevidamente recebidas, presumida a boa-fé, consoante o disposto no Enunciado 106 da Súmula de Jurisprudência do TCU;
17.1.2	determinar à Fundação Universidade Federal do Piauí que, nos termos do art. 262, caput, do Regimento Interno do TCU, e art. 4º, inciso I, da Resolução TCU 315/2020:
a) a partir de 15/5/2014, data do trânsito em julgado do MS 31.412/DF, promova a absorção da vantagem referente à URP de fevereiro de 1989, paga sob a forma de rubrica judicial, pelas leis que vierem a alterar a estrutura remuneratória do servidor inativo com eficácia posterior à referida decisão;
b) comunique a interessada acerca do teor deste Acórdão, alertando-a de que o efeito suspensivo proveniente da interposição de eventuais recursos junto ao TCU não a eximirá da devolução dos valores percebidos indevidamente após sua notificação, caso os recursos não sejam providos;
c) encaminhe ao Tribunal o comprovante de que a interessada tomou ciência do inteiro teor desta deliberação; e
d) emita e disponibilize no sistema e-Pessoal, no prazo de 30 (trinta) dias, novo ato de concessão, escoimado da irregularidade apontada, nos termos do art. 262, § 2º, do Regimento Interno do TCU.
É o Relatório.

Gilson Soares de Araujo (14352/OAB-PI) e Fernanda Beatriz Almeida Castro (6.067 /OAB-PI), representando Alzira Almeida de Sousa Castro.

Procurador Rodrigo Medeiros de Lima.

PENSÃO CIVIL. FUFPI. REVISÃO DE OFÍCIO DE REGISTRO TÁCITO. CONTINUIDADE DO PAGAMENTO DE PARCELA JUDICIAL DECORRENTE DE PERDAS COM PLANO ECONÔMICO (URP - 26,05%), SEM A DEVIDA ABSORÇÃO PELOS REAJUSTES REMUNERATÓRIOS POSTERIORES DO RESPECTIVO CARGO. REVISÃO DE OFÍCIO, NO PRAZO DE CINCO ANOS, DO REGISTRO TÁCITO POR DECURSO DE TEMPO AMPARADA NOS FUNDAMENTOS DO ACÓRDÃO 122/2021-TCU-PLENÁRIO. ILEGALIDADE. NEGATIVA DE REGISTRO. DETERMINAÇÃO PARA CORREÇÃO DO VALOR DA PARCELA JUDICIAL (URP - 26,05%) DE MODO A QUE SEJA ABSORVIDA PELOS REAJUSTES REMUNERATÓRIOS DO CARGO POSTERIORES AO TRÂNSITO EM JULGADO DO RESPECTIVO PROVIMENTO JUDICIAL. CIÊNCIA.

PENSÃO CIVIL (PCIV)

Secretaria de Fiscalização de Integridade de Atos e Pagamentos de Pessoal e de Benefícios Sociais (Sefip).

Trata-se de revisão de ofício do registro tácito do ato de concessão de pensão civil instituída por José Adail Fonseca de Castro, ex-servidor da Fundação Universidade Federal do Piauí, em favor de Alzira Almeida de Sousa Castro, determinada no subitem 9.3.1 do Acórdão 5879/2021-TCU-Segunda Câmara (relator: Ministro Raimundo Carreiro) , em conformidade com o entendimento fixado no Acórdão 122/2021-TCU-Plenário (relator: Ministro Walton Alencar Rodrigues) .
2.	A ilegalidade que motiva a presente revisão de ofício foi assim resumida no voto condutor do Acórdão 5879/2021-TCU-Segunda Câmara:
A Secretaria de Fiscalização de Pessoal (Sefip) registrou que há rubrica judicial, transitada em julgado, no valor de R$ 1.010,88, referente a parcela salarial oriunda de plano econômico (URP 26,05%) .
Na decisão judicial mencionada, proferida nos autos da Reclamação Trabalhista de nº 02-1069/1990, transitada em julgado no dia 31/07/1995, reconheceu-se aos filiados o direito à incorporação da vantagem relativa à URP de 26,05% sobre seus vencimentos.
A unidade técnica evocou a jurisprudência do Tribunal para afirmar que o pagamento referente à parcela mencionada deveria ser absorvido em decorrência de leis ulteriores que alterassem a estrutura remuneratória dos inativos.
3.	Na presente fase revisional, franqueou-se o direito de defesa à interessada, que, segundo anotado pela Secretaria de Fiscalização de Integridade de Atos e Pagamentos de Pessoal e de Benefícios Sociais (Sefip) , limitou-se a solicitar a "manutenção do registro tácito da concessão, sem, contudo, apresentar qualquer elemento apto a elidir a irregularidade acima apontada."
4.	No mérito, a instrução reafirma o entendimento anotado por ocasião do referido Acórdão 5879/2021-TCU-Segunda Câmara, e aduz argumentos complementares, entre os quais, destaco:
a parcela de R$ 1.010,88 foi incluída na base de cálculo da pensão (peça 3) , não tendo sido observada a necessária absorção da aludida parcela pelas novas estruturas remuneratórias posteriores ao provimento judicial.
os docentes ativos e inativos da UFPI encontram-se amparados por decisão proferida no Mandado de Segurança 31.412/DF, impetrado perante o Supremo Tribunal Federal, com trânsito em julgado em 15/5/2014
[porém,] no que concerne ao decidido no MS 31.412, esta Corte de Contas já decidiu, nos Acórdãos 7.856 e 7.857, ambos de 2014, da 1ª Câmara, e de relatoria do Ministro Benjamin Zymler, que não há impedimento para que seja determinado à entidade que, a partir do trânsito em julgado do referido mandamus, haja a absorção do pagamento das parcelas por leis ulteriores que vierem a alterar a estrutura remuneratória dos inativos, tendo em vista que não houve qualquer inovação quanto ao pagamento das parcelas relativas aos planos econômicos, pois que no processo judicial discutiu-se tão somente a natureza jurídica da vantagem e a forma pela qual se daria a execução da decisão proferida na reclamação trabalhista transitada em julgado no âmbito da Justiça do Trabalho. [os fundamentos do voto condutor desses dois precedentes são coligidos na instrução]
5.	Em vista disso, a Sefip propõe, em posições uniformes e com o pleno endosso do Parquet especializado, a revisão de ofício do registro tácito do ato em exame, reconhecido mediante o Acórdão 5879/2021-TCU-Segunda Câmara (relator: Ministro Raimundo Carreiro) , para considerar ilegal a concessão, negando-lhe registro, aplicar o entendimento expresso na Súmula-TCU 106 e, em consonância com o decidido nos Acórdãos 7.856/2014 e 7.857/2014, da 1ª Câmara, determinar à entidade responsável que, "a partir do trânsito em julgado do MS 31.412/DF, promova a absorção da vantagem referente à URP de fevereiro de 1989, paga sob a forma de rubrica judicial, pelas leis que vierem a alterar a estrutura remuneratória do servidor inativo com eficácia posterior à referida decisão".
6.	Assentado esse breve histórico, endosso as análises e conclusões dos pareceres, que incorporo a este Voto como razões de decidir.
7.	Sem prejuízo dessa conclusão, observo que a unidade técnica não analisou os argumentos de defesa trazidos pela interessada, limitando-se a assinalar a ausência de "qualquer elemento apto a elidir a irregularidade acima apontada."
8.	Embora concorde com a conclusão da Sefip, faz-se necessário enfrentar as alegações da pensionista, de modo a afastar eventual pecha de omissão no presente julgado.
9.	De fato, a interessada não enfrentou as razões de mérito invocadas para caracterizar a ilegalidade do ato, o que deve ter motivado a unidade técnica a abster-se de qualquer análise adicional de seu arrazoado. 
10.	Todavia, a peça de defesa aventou uma tese a exigir análise, qual seja: o registro tácito de seu ato concessório deveria ser mantido com base no decidido pelo Supremo Tribunal Federal no julgamento do RE 636.553, que culminou com a fixação da seguinte tese de repercussão geral (Tema nº 445 do STF) : 
Em atenção aos princípios da segurança jurídica e da confiança legítima, os Tribunais de Contas estão sujeitos ao prazo de 5 (cinco) anos para o julgamento da legalidade do ato de concessão inicial de aposentadoria, reforma ou pensão, a contar da chegada do processo à respectiva Corte de Contas.
11.	Em que pese a aparente plausibilidade desse argumento, a interessada não rebateu os fundamentos do precitado Acórdão 122/2021-TCU-Plenário, que, modulando a exegese firmada pelo E. STF no RE 636.553 às normas regimentais desta Corte de Contas e às disposições do art. 54 da Lei 9.784/1999, deixou assente o seguinte entendimento:
Passados cinco anos, contados de forma ininterrupta, a partir da entrada do ato de admissão e de concessão de aposentadoria, reforma e pensão (CF, 71, III) no TCU, o ato restará automaticamente estabilizado e considerado registrado tacitamente (RE 636.553/RS, Pleno, rel. E. Ministro Gilmar Mendes) . 
Estabilizado o ato, abre-se, a partir daí, a possibilidade de sua revisão, nos termos do art. 54 da Lei 9.784/1999 (ED no RE 636.553/RS, Pleno, rel. E. Ministro Gilmar Mendes) 
12.	Com base nessas premissas, e em conformidade com as disposições do art. 260, § 2º, do Regimento Interno do deste Tribunal, o mencionado acórdão exarou, entre outros, o seguinte comando à Sefip, aplicado, desde então, às revisões de ofício dos registros tácitos por decurso de tempo:
9.2.3. identifique, entre os atos selecionados segundo o critério acima, aqueles que contenham algum tipo de ilegalidade e cujos prazos para revisão de ofício encontram-se em curso, adotando medidas sistematizadas para que sejam, com a maior brevidade possível, submetidos aos procedimentos de revisão de ofício, com fulcro no art. 54 da Lei 9.784/1999, c/c o art. 260, § 2º, do Regimento Interno do TCU;
13.	Os fundamentos principais dessa dicção foram assim consignados no voto condutor do Ministro Walton Alencar Rodrigues:
No julgamento dos embargos de declaração, opostos em face dessa decisão, finalizado em 4/12/2020, E. Relator [Ministro Gilmar Mendes] aduziu que, "passado esse prazo [de cinco anos, contado de forma ininterrupta, a partir da chegada do processo à corte de contas] sem finalização do processo, o ato restará automaticamente estabilizado. Abre-se, a partir daí, a possibilidade de sua revisão, nos termos do art. 54 da Lei 9.873/1999"  (grifos do voto do Ministro Walton Alencar Rodrigues) . 
A expressa menção do relator à possibilidade de revisão do ato considerado tacitamente registrado impõe novas considerações e imediatas providências por parte desta Corte.
 (...) 
Embora o Relator tenha mencionado a Lei 9.873/1999, que contém apenas oito artigos, tudo indica que se referia ao art. 54 da Lei 9.784/1999, que estabelece prazo decadencial de cinco anos para anulação de atos administrativos de que decorram efeitos favoráveis aos destinatários. 
Por esse motivo conclui-se que, a partir do registro tácito do ato de concessão, é possível a sua revisão, no prazo de 5 anos, com base no aludido artigo da lei de processo administrativo. [Grifei].
Esse entendimento é plenamente compatível com o disposto no art. 260, § 2º, do Regimento Interno do TCU, in verbis:
"§ 2º O acórdão que considerar legal o ato e determinar o seu registro não faz coisa julgada administrativa e poderá ser revisto de ofício pelo Tribunal, com a oitiva do Ministério Público e do beneficiário do ato, dentro do prazo de cinco anos da apreciação, se verificado que o ato viola a ordem jurídica, ou a qualquer tempo, no caso de comprovada má-fé."  
14.	No mesmo aresto, o Ministro Benjamin Zymler, em declaração de voto, apresentou argumentos complementares para reforçar a tese então aprovada, verbis:
3.	Acompanho Sua Excelência, pelos fundamentos que apresenta.
4.	A propósito, permito-me enfatizar que o relator do mencionado recurso extraordinário, Ministro Gilmar Mendes, ao apreciar embargos de declaração opostos pela União com o intuito de modular os efeitos da tese firmada pelo STF, deixou assente que a ação não cuidou da hipótese de eventual anulação de atos administrativos complexos aperfeiçoados, caso de aposentadorias e pensões já registrados, hipótese disciplinada pelo art. 54 da Lei 9.784/1999. De fato, o Ministro esclareceu, expressamente (destaque acrescido) :
"O Supremo Tribunal Federal definiu que a fixação do prazo de cinco anos se afigura razoável para que as cortes de contas procedam à análise da legalidade dos atos de concessão inicial de aposentadoria, reforma ou pensão, após o qual estes serão considerados definitivamente registrados.
Trata-se de prazo ininterrupto, a ser computado a partir da chegada do processo à respectiva corte de contas - ou, como definido pelo Ministro Roberto Barroso durante o julgamento, um verdadeiro período de 'cinco anos tout court'.
Passado esse prazo sem finalização do processo, o ato restará automaticamente estabilizado. Abre-se, a partir daí, a possibilidade de sua revisão, nos termos do art. 54 da Lei 9.873/1999."  (grifo do voto do Ministro Zymler) .
5. 	Como pontuou o Ministro Walton Alencar, a alusão à Lei 9.873, que contém apenas oito artigos, deve ser tomada como mero lapso de redação, sendo a evidente intenção do relator referir-se à Lei 9.784/1999.  (Grifei) .
6.	Realmente, não seria mesmo razoável pretender que os atos registrados (ou aperfeiçoados) tacitamente, por decurso do quinquênio, viessem a produzir efeitos mais abrangentes que aqueles outros analisados e expressamente registrados pelas Cortes de Contas, sujeitos, como se sabe, à revisão de ofício (cf. art. 260, § 2º, do RI/TCU) .  (Grifei) .
7.	De qualquer forma, observo de passagem que, entre o momento da entrada do ato concessório no Tribunal e sua eventual revisão de ofício, independentemente das circunstâncias em que se dê o registro, de modo algum será desrespeitado o prazo estipulado na Lei 8.213/1999 para que a Previdência Social, analogamente, proceda à revisão de concessões deferidas no âmbito do RGPS: (Grifei) .
"Art. 103-A.  O direito da Previdência Social de anular os atos administrativos de que decorram efeitos favoráveis para os seus beneficiários decai em dez anos, contados da data em que foram praticados, salvo comprovada má-fé."
8.	Aliás, não é demasiado lembrar que, por força do disposto no § 12 do art. 40 da Constituição, "serão observados, em regime próprio de previdência social, no que couber, os requisitos e critérios fixados para o Regime Geral de Previdência Social".
Com essas breves considerações, acompanho a proposta de voto apresentada pelo relator.
15.	De retorno ao caso presente, observo que a interessada não apresentou argumentos para refutar os fundamentos do Acórdão 122/2021-TCU-Plenário, aqui reprisados, em que se baseia o presente feito de revisão de ofício.
16.	Dessarte, alinho-me aos pareceres para considerar que os argumentos da interessada são inaptos para sustentar a legalidade e o registro do seu ato pensional.
17.	Nesse passo, endosso também, com ajustes de forma, a proposta de encaminhamento da Sefip, chancelada pelo Ministério Público de Contas.
	Do exposto, VOTO por que seja aprovado o Acórdão que ora submeto a este Colegiado.
TCU, Sala das Sessões, em 1 de junho de 2022.
ANTONIO ANASTASIA 
Relator